ACORDAO-COMPLETO-2483585

ACÓRDÃO 8311/2021 ATA 20/2021 - SEGUNDA CÂMARA

VISTOS, relatados e discutidos estes autos de pedido de reexame interposto por Pedro Carlos Ferreira (XXX.655.069-XX) , servidor aposentado do Departamento de Polícia Rodoviária Federal, em face do Acórdão 10585/2019-TCU-Segunda Câmara, que julgou ilegal o ato de aposentadoria e negou-lhe registro, em razão da contagem de tempo ficto de atividade insalubre para fins de aposentadoria especial com base na Lei Complementar 51/1985, em descompasso com a jurisprudência do TCU,
ACORDAM os Ministros do Tribunal de Contas da União, reunidos em sessão da Segunda Câmara, com base no art. 48 da Lei 8.443/1992, c/c o art. 286 do Regimento Interno, e diante das razões expostas pelo Relator, em
9.1 conhecer do pedido de reexame interposto por Pedro Carlos Ferreira, para, no mérito, dar-lhe provimento para tornar sem efeito o Acórdão 10585/2019-TCU-Segunda Câmara;
9.2 reconhecer o registro tácito do ato inicial de concessão de aposentadoria de Pedro Carlos Ferreira;
9.3 dar ciência desta deliberação ao recorrente, ao Departamento de Polícia Rodoviária Federal e aos demais interessados, informando-os de que o teor integral da deliberação poderá ser obtido no endereço eletrônico www.tcu.gov.br/acordaos.

Pedido de reexame interposto por Pedro Carlos Ferreira (322.655.069-15), servidor aposentado do Departamento de Polícia Rodoviária Federal, em face do Acórdão 10.585/2019TCU2ª Câmara, que julgou ilegal o ato de aposentadoria e negou-lhe registro, em razão da contagem de tempo ficto de atividade insalubre para fins de aposentadoria especial com base na Lei Complementar 51/1985, em descompasso com a jurisprudência do TCU

Segunda Câmara

Departamento de Polícia Rodoviária Federal.

3. Interessados/Responsáveis/Recorrentes:
3.1. Interessado: Pedro Carlos Ferreira (XXX.655.069-XX)
3.2. Recorrente: Pedro Carlos Ferreira (XXX.655.069-XX).

13.1. Ministros presentes: Bruno Dantas (Presidente), Augusto Nardes e Raimundo Carreiro (Relator).
13.2. Ministro-Substituto presente: Marcos Bemquerer Costa.

RAIMUNDO CARREIRO

Ministro Aroldo Cedraz.

Trata-se de pedido de reexame interposto por Pedro Carlos Ferreira, servidor aposentado do Departamento de Polícia Rodoviária Federal, contra o Acórdão 10585/2019-TCU-Segunda Câmara, relator o Ministro Aroldo Cedraz (peça 20) , que julgou ilegal o ato de aposentadoria do servidor e negou-lhe registro.
2.	Transcrevo a seguir, com ajustes de forma, nos termos do art. 1º, § 3º, inciso I, da Lei nº 8.443/92, a instrução lavrada no âmbito da Secretaria de Recursos (peça 54) , cuja proposta de encaminhamento foi endossada pelo diretor da subunidade (peça 53) e pelo Ministério Público junto ao TCU (peça 54) , na pessoa da Procuradora-Geral Cristina Machado da Costa e Silva.
"INTRODUÇÃO 
1.	Trata-se de pedido de reexame (peça 40) interposto pelo Sr. Pedro Carlos Ferreira contra o Acórdão 10585/2019-TCU-Segunda Câmara, de que foi relator o Ministro Aroldo Cedraz (peça 20) . 
1.1. 	A deliberação recorrida tem o seguinte teor: 
VISTOS, relatados e discutidos estes autos que cuidam de ato de concessão de aposentadoria de Pedro Carlos Ferreira, ex-servidor do Departamento de Polícia Federal, submetido à apreciação do Tribunal de Contas da União (TCU) para fim de registro, de acordo com o art. 71, inciso III, da Constituição Federal; 
ACORDAM os Ministros do Tribunal de Contas da União, reunidos em Sessão da Segunda Câmara, diante das razões expostas pelo Relator e com fundamento nos artigos 1º, inciso V, e 39, inciso II, da Lei n.º 8.443/1992, c/c os artigos 1º, inciso VIII, 260, §§ 1º e 4º, do Regimento Interno do TCU, em: 
9.1. considerar ilegal a aposentadoria de Pedro Carlos Ferreira (CPF XXX.655.069-XX) e negar registro ao respectivo ato; 
9.2. determinar ao Departamento de Polícia Federal que: 
9.2.1. informe ao interessado o teor desta deliberação; 
9.2.2. encaminhe ao TCU, no prazo de 30 (trinta) dias, documento apto a comprovar que o interessado tomou conhecimento deste Acórdão, nos termos do art. 4º, § 3º, da Resolução-TCU 170/2004. 
HISTÓRICO 
2.  O ato de concessão da aposentadoria do Sr. Pedro Carlos Ferreira (peça 15) foi considerado ilegal em razão da utilização de tempo ficto em aposentadoria especial, com tempo reduzido, com base na Lei Complementar 51/1985, em desacordo com o entendimento desta Corte de Contas (Voto à peça 21) . 
ADMISSIBILIDADE 
3. Reitera-se o exame de admissibilidade realizado pelo Sar/Serur (peça 42) , que propôs conhecer do recurso e suspender os efeitos do item 9.1 do Acórdão 10585/2019-TCU-Segunda Câmara, nos termos do art. 48 da Lei 8.443/1992 c/c artigos 285 e 286, parágrafo único, do Regimento Interno do TCU. O Ministro Raimundo Carreiro conheceu do recurso como propôs esta Serur (peça 44) . 
PRELIMINAR DE REGISTRO TÁCITO 
4.	Observa-se que o ato de concessão da aposentadoria do recorrente foi disponibilizado ao TCU em 27/12/2007 (peça 15) e apreciado/considerado ilegal pela Segunda Câmara na Sessão de 15/10/2019 (peça 20) , ou seja, após o decurso de mais de dez anos desde a sua entrada no Tribunal. 
4.1.	De acordo com o decidido no Acórdão 587/2011-TCU-Plenário, relator o Ministro Valmir Campelo, esta Corte vinha adotando o entendimento de que o transcurso de mais de cinco anos desde a entrada do ato de pessoal no TCU, embora não consolidasse situações de ilegalidade, em razão da precariedade dos atos de concessão, de natureza complexa, tornava necessário instaurar o contraditório. 
4.2.	A consolidação de atos sujeitos a registro manifestamente ilegais, em razão do transcurso de grande lapso temporal, em respeito ao princípio da segurança jurídica, só era admitida pelo TCU em situações excepcionais, quando caracterizada a irreversibilidade da situação fática do interessado ou quando demonstrado que este ficaria sujeito a prejuízo insuportável, se o ato concessório fosse julgado ilegal (cf., e.g., Acórdão 2251/2014-TCU-Plenário, relator o Ministro Bruno Dantas) . 
4.3.	Ocorre que, em 19 de fevereiro de 2020, o Supremo Tribunal Federal, ao julgar o Recurso Extraordinário 636.553/RS, apreciando o Tema 445 de repercussão geral, fixou a seguinte tese: 
Em atenção aos princípios da segurança jurídica e da confiança legítima, os Tribunais de Contas estão sujeitos ao prazo de 5 anos para o julgamento da legalidade do ato de concessão inicial de aposentadoria, reforma ou pensão, a contar da chegada do processo à respectiva Corte de Contas. 
4.4.	O relator da matéria, Ministro Gilmar Mendes, fundamentou a adoção do prazo de cinco anos por analogia ao prazo previsto no Decreto 20.910/1932, mencionando, ainda, a equivalência desse lapso temporal ao previsto nas Leis 9.873/1999 e 9.784/1999. 
4.5.	Dessa forma, a Suprema Corte estabeleceu o prazo de cinco anos para que o Tribunal de Contas aprecie o ato, autorizando ou negando o respectivo registro. 
4.6.	A propósito do impacto da decisão do STF exarada no RE 636.553/RS sobre os processos sujeitos a registro no TCU, o Ministro Walton Alencar Rodrigues teceu pertinentes observações, por ocasião do julgamento que culminou no Acórdão 122/2021-TCU-Plenário (TC Processo 013.339/2020-6) . Por oportuno, pede-se licença para transcrevê-las a seguir: 
Sem embargo de considerar o mérito da decisão do STF, o anterior entendimento acerca da observância do contraditório e da ampla defesa após o transcurso de cinco anos desde a chegada do processo no TCU restou prejudicado, porquanto, após esse tempo, segundo prelecionou o Relator da matéria no STF, o ato deve ser considerado "registrado tacitamente". 
No julgamento dos embargos de declaração, opostos em face dessa decisão, finalizado em 4/12/2020, o E. Relator aduziu que, "passado esse prazo [de cinco anos, contado de forma ininterrupta, a partir da chegada do processo à corte de contas] sem finalização do processo, o ato restará automaticamente estabilizado. Abre-se, a partir daí, a possibilidade de sua revisão, nos termos do art. 54 da Lei 9.873/1999" (grifos meus) . 
A expressa menção do relator à possibilidade de revisão do ato considerado tacitamente registrado impõe novas considerações e imediatas providências por parte desta Corte. 
Relativamente à área de pessoal da Administração Federal, já tive a oportunidade de fazer inúmeros pronunciamentos acerca do acúmulo dos processos na Sefip, que há pouco tempo passavam em muito de cem mil, ajuntados ao longo dos anos. Grande parte desses processos foram devolvidos aos órgãos de origem para correção de irregularidades e reenvio ao TCU. E os que permaneceram desafiam a capacidade de trabalho do Tribunal. 
 (...) 
Por esse motivo conclui-se que, a partir do registro tácito do ato de concessão, é possível a sua revisão, no prazo de 5 anos, com base no aludido artigo da lei de processo administrativo [art. 54 da Lei 9.784/1999]. 
Esse entendimento é plenamente compatível com o disposto no art. 260, § 2º, do Regimento Interno do TCU, in verbis: 
§ 2º O acórdão que considerar legal o ato e determinar o seu registro não faz coisa julgada administrativa e poderá ser revisto de ofício pelo Tribunal, com a oitiva do Ministério Público e do beneficiário do ato, dentro do prazo de cinco anos da apreciação, se verificado que o ato viola a ordem jurídica, ou a qualquer tempo, no caso de comprovada má-fé. 
Registro que o E. Relator no STF, ao apreciar os embargos de declaração, expressamente entendeu desnecessária a modulação de efeitos da decisão adotada no RE 636.553/RS, devendo ser aplicada imediatamente, com efeitos ex tunc. 
Em síntese, o entendimento adotado pelo Supremo Tribunal Federal, em sede de recurso extraordinário, com repercussão geral reconhecida, deve ser observado por todos os juízes e tribunais, nos termos dos arts. 927, inciso III, e 1.030 do Código de Processo Civil. 
Cabe ao TCU, por conseguinte, em atendimento à disposição legal e aos princípios da eficiência, da razoável duração do processo e da isonomia, evoluir, no entendimento e nos procedimentos, para compatibilizar suas decisões com a recente tese da Suprema Corte. 
Chamo a atenção que as despesas atinentes a pessoal, como as reformas, aposentadorias e pensões, além de vencimentos, subsídios etc., configuram os maiores gastos da União Federal - maior mesmo que os juros da dívida - sendo inconcebível que servidores públicos federais continuem fazendo letra morta das normas jurídicas e da Constituição em vigor, mantendo o pagamento de verbas a que não fazem jus, segundo plúrimas decisões do TCU e dos órgãos do Poder Judiciário, como é o caso dos autos. 
4.7. Pela leitura do excerto acima, nota-se que o eminente Ministro Walton Alencar Rodrigues, diante das razões expostas pelo relator do RE 636.553/RS, concluiu que após o "registro tácito" do ato de concessão, assim entendido aquele que deu entrada no TCU e que não chegou a ser apreciado pelo Tribunal dentro do prazo de cinco anos, poderá ser objeto de revisão de ofício, observando-se o disposto no art. 54 da Lei 9.784/1999, in verbis: 
Art. 54. O direito da Administração de anular os atos administrativos de que decorram efeitos favoráveis para os destinatários decai em cinco anos, contados da data em que foram praticados, salvo comprovada má-fé. 
4.8. Neste caso, relembre-se, o ato concessório da aposentadoria foi disponibilizado ao TCU em 27/12/2007 e, para usar as palavras do eminente Ministro Gilmar Mendes, "restou automaticamente estabilizado" em 27/12/2012, presumindo-se o seu "registro tácito" nesta última data, e ainda o seu aperfeiçoamento definitivo em 27/12/2017, anteriormente, portanto, à sessão de julgamento da Segunda Câmara realizada em 15/10/2019, data em que o ato foi considerado ilegal. 
4.9. Diante dessa realidade, entende-se que o ato de aposentadoria sob exame restou estabilizado e aperfeiçoado em caráter definitivo, visto ser juridicamente inviável, na espécie, promover a revisão de ofício prevista no art. 260, § 2º, do Regimento Interno do TCU, in verbis: 
§ 2º O acórdão que considerar legal o ato e determinar o seu registro não faz coisa julgada administrativa e poderá ser revisto de ofício pelo Tribunal, com a oitiva do Ministério Público e do beneficiário do ato, dentro do prazo de cinco anos da apreciação, se verificado que o ato viola a ordem jurídica, ou a qualquer tempo, no caso de comprovada má-fé (destaques acrescidos) . 
4.10. 	Portanto, deve-se propor o provimento ao presente recurso e o arquivamento dos autos. 
CONCLUSÃO 
5. O ato de concessão de aposentadoria sob exame, em razão do decurso do prazo de mais de dez anos entre a data em que foi disponibilizado ao TCU e aquela em que foi apreciado pelo Tribunal, deve ser considerado "tacitamente registrado" e aperfeiçoado em caráter definitivo, situação que justifica o provimento do recurso para tornar sem efeito o acórdão recorrido e arquivar os autos. 
PROPOSTA DE ENCAMINHAMENTO 
6. Ante o exposto, submetem-se os autos à consideração superior, propondo-se, com fundamento no art. 48 da Lei 8.443/1992, conhecer do recurso e, no mérito, dar-lhe provimento para: 
a)	tornar sem efeito o Acórdão 10585/2019-TCU-Segunda Câmara; 
b)	informar o recorrente e demais interessados do acórdão a ser proferido, destacando que o relatório e o voto que o fundamentam podem ser acessados pelo endereço eletrônico www.tcu.gov.br/acordaos.

8.1. Marcelo Trindade de Almeida (19095/OAB-PR) e outros, representando Pedro Carlos Ferreira.

APOSENTADORIA. CÔMPUTO DE TEMPO FICTO PARA APOSENTADORIA ESPECIAL: ILEGALIDADE. LEI COMPLEMENTAR 51/1985. DESACORDO COM JURISPRUDÊNCIA DO TCU. PEDIDO DE REEXAME. ATO DISPONIBILIZADO À CORTE EM 27/12/2007. ACÓRDÃO QUE NEGOU REGISTRO PROLATADO EM 15/10/2019. TRANSCURSO DE MAIS DE DEZ ANOS. INCIDÊNCIA DO TEMA 445 DE REPERCUSSÃO GERAL. PRESUNÇÃO DE REGISTRO TÁCITO. APERFEIÇOAMENTO DEFINITIVO. PROVIMENTO. ARQUIVAMENTO.

APOSENTADORIA (APOS)

Secretaria de Recursos (Serur); Secretaria de Fiscalização de Integridade de Atos e Pagamentos de Pessoal e de Benefícios Sociais (Sefip).

Relato os presentes recursos em razão de sorteio realizado nos termos dos arts. 21 e 22 da Resolução TCU 175/2005 (peça 43) .
2.	Em exame pedido de reexame interposto pelo Sr. Pedro Carlos Ferreira, servidor aposentado do Departamento de Polícia Rodoviária Federal, contra o Acórdão 10585/2019-TCU-Segunda Câmara, relator o Ministro Aroldo Cedraz, relatora a Ministra Ana Arraes, que julgou ilegal o ato de aposentadoria do servidor e negou-lhe registro.
3.	Presentes os requisitos de admissibilidade previstos no art. 48 da Lei 8.443/1992, cumpre conhecer do recurso, em ratificação ao despacho de peça 44.
4.	A negativa de registro do ato de aposentadoria se deu em razão da contagem de tempo ficto de atividade insalubre para fins de aposentadoria especial, com base na Lei Complementar 51/1985, contagem essa considerada ilegal pela jurisprudência do TCU, a exemplo dos Acórdão 2981/2015-TCU-Plenário, relator Ministro Bruno Dantas, 361/2015-TCU-Segunda Câmara, de minha relatoria e 4.465/2019-TCU-Segunda Câmara, relator o Ministro Aroldo Cedraz. 
5.	Em que pese haver sentença judicial transitada em julgado em favor do interessado, o Tribunal deliberou cumprir sua competência constitucional para julgar ilegal o ato, abstendo-se, no entanto, de exarar determinação à PRF no sentido de fazer cessar os pagamentos ao embargante, em respeito ao trânsito em julgado proferido na Ação Ordinária Coletiva 5002703-64.2010.404.7000, que beneficiou o recorrente.
6.	A Secretaria de Recursos, em manifestação transcrita no relatório precedente, aprecia preliminar de registro tácito relativa ao transcurso de mais de dez anos entre a entrada do ato no TCU, e o julgamento pela sua ilegalidade, na Segunda Câmara deste Tribunal, e conclui pelo aperfeiçoamento definitivo do ato, à luz do entendimento hodierno do Supremo Tribunal Federal, acompanhado pelo Tribunal de Contas da União, acerca dos limites temporais impostos à Corte de Contas para revisão de atos sujeitos a registro, e propõe o provimento do recurso.
7.	Acolho, as conclusões exaradas pela Secretaria de Recursos, as quais desde já incorporo às minhas razões de decidir.
8.	De fato, o ato inicial de aposentação do Sr. Pedro Carlos Ferreira foi disponibilizado a esta Corte em 27/12/2007 (peça 15, p. 1) , há mais de 14 anos, e julgado ilegal na sessão da Segunda Câmara de 15/10/2019, por meio da decisão recorrida (peça 20) . 
9.	Nesse passo, em 19/2/2020, a Suprema Corte, ao julgar o Extraordinário 636.553/RS, apreciando o tema 445, fixou a seguinte tese:
"Em atenção aos princípios da segurança jurídica e da confiança legítima, os Tribunais de Contas estão sujeitos ao prazo de 5 anos para o julgamento da legalidade do ato de concessão inicial de aposentadoria, reforma ou pensão, a contar da chegada do processo à respectiva Corte de Contas".
10.	Conforme bem salientado pelo Min. Walton Alencar no voto condutor que sustentou o Acórdão 122/2021-TCU-Plenário, e que pacificou a matéria nesta Corte após o julgamento definitivo do Tema 445 pelo STF, em que pese o Relator do recurso extraordinário, Ministro Gilmar Mendes, ter assentado a inaplicabilidade do prazo quinquenal previsto no art. 54 da Lei 9.784/1999 durante o interregno entre a publicação do ato de concessão de aposentadoria, pensão ou reforma pelo órgão de origem e a apreciação de sua legalidade pelo TCU, em homenagem ao princípio da segurança jurídica, o Supremo estabeleceu o prazo de cinco anos para que o Tribunal de Contas aprecie o ato, autorizando ou negando o respectivo registro. Após esse período, sem apreciação pelo TCU, o ato deve ser considerado "tacitamente registrado".
11.	Nesse ínterim, no julgamento dos embargos de declaração, o E. relator no STF permitiu a aplicação de novo prazo quinquenal, com fundamento no art. 54 da Lei 9.784/1999, para que o TCU proceda à revisão do ato tacitamente registrado, litteris: 
"passado esse prazo [de cinco anos, contado de forma ininterrupta, a partir da chegada do processo à corte de contas] sem finalização do processo, o ato restará automaticamente estabilizado. Abre-se, a partir daí, a possibilidade de sua revisão, nos termos do art. 54 da Lei 9.873/1999".
12.	Desse modo, o referido Acórdão 122/2021-TCU-Plenário, fixou tese no sentido de que a possibilidade de revisão de ofício de atos de pessoal, pelo TCU, exaure-se com o transcurso do prazo quinquenal do art. 54 da Lei 9.784/1999, cujo termo a quo é contado a partir do transcurso de cinco anos da entrada do ato nesta Corte de Contas, momento em que se opera o registro tácito, e a consequente estabilização do ato. A partir daí, abre-se novo interregno de cinco anos para eventual revisão de ofício. 
13.	A análise do caso concreto impõe, destarte, que se reconheça o aperfeiçoamento e a estabilização do ato de aposentadoria do Sr. Pedro Carlos Ferreira em caráter definitivo, visto ser inviável, no caso concreto, a revisão de ofício prevista no art. 260, § 2º, do Regimento Interno do TCU, à luz dos precedentes citados. 
14.	Desse modo, acompanho a proposta da Secretaria de Recursos, seguida pela ilustre representante do Ministério Público especializado, para dar provimento ao pedido de reexame, tornando sem efeito o Acórdão 10585/2019-TCU-Segunda Câmara, com o consequente arquivamento dos autos. 
15. 	Do exposto, VOTO por que seja aprovado o Acórdão que ora submeto a este Colegiado.
TCU, Sala das Sessões Ministro Luciano Brandão Alves de Souza, em 15 de junho de 2021.
RAIMUNDO CARREIRO 
Relator